【裁判字號】    90,訴,308
【裁判日期】    900531
【裁判案由】    重利
【裁判全文】
臺灣高雄地方法院刑事判決                            九十年度訴字第三八號
    公  訴  人  臺灣高雄地方法院檢察署檢察官
    被      告  辛○○
右列被告因重利案件，經檢察官提起公訴 (八十八年度偵字第二四七一一號)，本院
判決如左：
    主  文
辛○○無罪。
    理  由
一、公訴意旨略以：被告辛○○（綽號蘇仔）意圖營利，自民國八十七年八月間起，
    經營地下錢莊業務。乘戊○○急須現款繳納在高雄縣大寮鄉○○○路二七七號所
    經營之欣君理髮廳店租，陳月、庚○○○、楊金土、莊進成、洪桃、己○○、丁○○、吳銘郎、簡慶東、黃美容、楊桂珍、蔡嘉君、蘇雅慧、黃雅夫、丙○○、
    廖竹勤、蔡芬昇、徐建中、李新添、陳怡利、蔡佳君、黃美容、王惠蘭、朱國榮
    及余政謙等人急需用款之際，連續貸予金錢。其方式之一是以日仔會名義經營，
    一次借足新台幣（下同）四萬八千元，每日繳交二千元之本息，以三十日期限連
    日清償；另一種是借款十一萬元，以十五日為一期，每期繳交本息各五千元，分
    二十二期攤還，均必須簽發票額一萬元之本票多紙供為擔保，以此收取與原本顯
    不相當之重利，將所得賴為生活之資，並以之為業。而戊○○於多次借得四萬八
    千元之款項後，清償至八十八年一月五日，猶積欠五萬七千元，為清償此筆款項
    乃改以十一萬元方式借貸，並簽發一萬元之本票二十二紙供為質押，約定於每月
    五日、二十日各付款一萬元。以此方式收取與原本顯不相當之重利，將所得賴為
    生活之資，並以此為業。及付款至八十八年八月五日共清償十四萬元，因店內生
    意收入不佳，無法按期繳款。辛○○即於同年九月二十日攜所持有之本票三紙至
    上址逼討債款，竟欲將其須於八月二十日及九月五日遲付之二萬元本息，再以利
    上加利改為每日收取一千元，連付二十六日之方式處理，致與戊○○之友人甲○○協調未果，即向戊○○恐嚇表示：若一再拖延不還就要讓該店開不成等語（此
    部分另為不起訴處分）。戊○○因心生畏懼乃報警查獲，並扣得日仔會名片乙盒
    、支票乙紙、互助會單二紙（每會一萬元、五千元各一，附卷內）、及戊○○與
    案外人陳月、李新添、謝瑞發、簡慶東、庚○○○、陳王來金、許榮華、徐建中
    、丁○○、蔡佳君、王蕙蘭、黃陳阿理等人所簽發之本票五十七紙等物。
二、公訴意旨認被告辛○○涉犯右揭事實常業重利罪嫌，係以告訴人戊○○於警訊時
    之指述，及證人甲○○於警訊時之証詞，並有日仔會名片一盒、支票一紙、互助
    會單二紙、案外人陳月、李新添、謝瑞發、簡慶東、庚○○○、陳王來金、許榮
    華、徐建中、丁○○、蔡佳君、王蕙蘭、黃陳阿理等人所簽發之本票五十七紙及
    付款日期明細一張等物扣案可佐，資為論罪依據。訊據被告否認上開常業重利犯
    行，辯稱：告訴人戊○○確實有參加其召集之互會助，每會五千元，採外標制，
    於第二會時由陳月得標，戊○○未得標，然戊○○急需用錢，乃要求以五千元利
    息盤予他人，然會員均不願意，最後始由伊頂下，而湊錢交予戊○○，戊○○乃
    簽發面額為一萬元之本票二十二張交付，其中十四張已兌現，另有八張尚未兌現
    ，而有二張已逾期，伊乃開列明細表要戊○○按日還一千元，戊○○僅還一期即
    未再繳，至於扣案之本票五十七張，除黃陳阿理為發票人之二張外，均屬會員簽
    發之票據，日仔會名片一盒，係印錯後未曾使用等語。
三、按犯罪事實應依證據認定之，無證據不得推定其犯罪事實；又不能證明被告犯罪
   者，應為無罪判決之諭知，刑事訴訟法第一百五十四條、第三百零一條第一項分
    別定有明文。又告訴人之告訴，係以使告訴人受刑事訴追為目的，是其陳述是否
    與事實相符，仍應調查其他證據以資審認，最高法院五十二年台上字第一三００
    號判例參照。經查：(一)證人己○○到庭證稱：告訴人戊○○有參加被告召集之五
    千元互助會，標會地點在伊經營之夏威夷理髮廳，戊○○於第二會時有來參與標
    會，當時競標者數人均標同金額五千元，最後由陳月抽籤得標，因戊○○稱須錢
    孔急，乃與被告商量，由被告交付戊○○以五千元得標之會款，之後戊○○應按
    期繳納死會會款一萬元予被告等語在卷，證人丙○○亦證稱伊有親眼目睹戊○○
    因急需用錢，乃以陳月得標之相同標金，由被告湊錢予戊○○等語在卷。核證人
    己○○、丙○○上開證詞與被告所辯：於第二會時由陳月得標，戊○○未得標，
    因戊○○急需用錢，乃要求以五千元利息盤予他人，然會員均不願意，最後始由
    伊頂下等語相符。再參以扣案之告訴人戊○○簽發之二十二張面額各一萬元本票
    ，係自八十八年一月廿日起至八十八年十二月五日止，與該五千元互助會第一會
    係八十七年十二月廿日起會，第二會係八十八年一月五日標會，而告訴人戊○○
    於第二會以五千元標息盤予被告後，應簽發自八十八年一月廿日起，每月五日、
    廿日之面額一萬元本票共二十二張予被告等情相符。足見被告辯稱戊○○確有參
    加其召集之每會五千元互助會，於第二會時由陳月得標，戊○○未得標，因戊○○急需用錢，乃要求以五千元利息盤予他人，然會員均不願意，最後始由伊頂下
    ，湊錢交予戊○○，戊○○每期應交付一萬元之死會會員等語尚非虛構。(二)證人
    陳王來金於偵查中證稱：伊有頂下辛○○名義之互助會，已死會，有簽發本票交
    予被告等語；證人謝瑞發於偵查中證稱：伊參加辛○○之五千元、一萬元互助會
    各一會，一萬元已死會等語；證人李新添於偵查中亦證稱：伊有參加辛○○召集
    之一萬元互助會，已死會等語；證人庚○○○於本院審理時證稱：伊有參加辛○○召集之五千元互助會二會，其中一會係他人以伊名義參加，均已死會等語，證
    人己○○於本院審理時證稱：伊有參加被告召集之五千元互助會一會，標會地點
    在伊經營之夏威夷理髮廳等語；證人丙○○於本院審理時證稱：伊有參加辛○○
    召集之一萬元互助會等語；證人丁○○於本院審理時證稱：伊有參加辛○○召集
    之五千元及一萬元互助會等語；證人乙○○○於本院審理時證稱：伊有以黃美容
    名義參加辛○○召集之五千元、一萬元互助會等語在卷。綜上證人於偵查及本院
    審理時之證詞，堪認被告確實有召集卷附二張互助會單之五千元、一萬元互助會
    之互助會，參以被告為警查獲後，即由警帶同至其住處查獲上開二張互助會單，
    該二張互助會單自不可能嗣後臨訟偽造，而上開互助會單中五千元互助會乙會之
    編號十七係告訴人戊○○，再證之上開證人己○○、丙○○證稱曾目睹告訴人戊○○於第二會時前往標會，益見告訴人戊○○確有參加被告召集之五千元互助會
    一會，告訴人戊○○於警訊時指稱指稱其未參加告訴人召集參加該五千元互助會
    云云，與事實要有未合。(三)告訴人戊○○於警訊時指稱伊向被告借錢方式有二種
    ，第一種是俗稱「日仔會」，自八十七年八月起陸續向被告借「日仔會」多會，
    每會新台幣四萬八千元，每日本息二千元，分三十日連日償還，合計六萬元，直
    至八十八年一月初無力繼續償還該「日仔會」借款，共積欠五萬八千元，乃以第
    二種方式借得新台幣十一萬元，以十五日為一期，每期本金五千元，利息亦五千
    元，合計本息還一萬元，分作二十二期攤還，並開立面額一萬元本票二十二張供
    被告質押云云。惟倘如告訴人所陳，其既既已無力償還被告之「日仔會」，尚積
    欠五萬八千元，被告豈願再借款十一萬元予告訴人之理。告訴人所陳顯有悖情之
    處。告訴人又未能提出其向被告借「日仔會」之任何證據以供查證，自不得以其
    片面且有瑕疵之指訴而遽繩被告常業重利罪責。(四)證人甲○○係於告訴人戊○○
    無法償還八十八年八月廿日、同年九月五日二張面額一萬元之本票時，始參與協
    調該二萬元分二十六日給付，每日給付一千元之事，顯然其於警訊時證述告訴人
    戊○○向被告借「日仔會」積欠五萬七千元，因無力償還始向被告借十一萬元及
    清償方式等，應係由告訴人戊○○所傳述得知，並無親自目睹告訴人戊○○向被
    告借日仔會及十一萬元之事，自不得以其證詞作為不利被告之證據。(五)扣案之五
    十七張本票中，其中發票人為丁○○、徐建中、庚○○○、戊○○、李新添、謝
    瑞發、陳王來金、許榮華、簡慶東、陳月、王蕙蘭、蔡佳君均屬上開互助會會員
    ，應屬上開會員簽發交付予被告之本票，至於面額為五萬三千元之支票一張，並
    無發票人簽章，並非有效之支票，又發票人為黃陳阿理、面額分別為一萬元、一
    萬五千元之本票二張，被告否認係其所有，惟票據係流通證券，被告縱持有上開
    二張本票，仍不能遽認屬被告犯常業重利之證據。(六)扣案之名片一盒，被告辯稱
    係其印錯，故從未使用云云。被告辯稱其印錯云云，雖與常情違背難以採信，然
    並無積極證據足認其曾使用上開名片從事重利行為，亦不得以扣案之名片作為被
    告犯罪之依據。
    綜上所述，被告確有召集上開二組互助會，公訴意旨認該二組互助會名單內之會
    員均屬被告經營常業重利之放款對象，而佯以互助會為幌，尚有誤會，此外，復
    查無其他積極證據足認被告有何被訴之犯行，既不能證明被告犯罪，爰為無罪判
    決之諭知。據上論斷，應依刑事訴訟法第三百零一條第一項，判決如主文。
中    華    民    國      九十        年      五      月    三十一    日
                                      臺灣高雄地方法院刑事庭
                                          法  官    郭錦茂
右正本證明與原本無異。
如不服本判決，應於判決送達後十日內，向本院提出上訴狀。
                                          書記官    賴佳慧
中    華    民    國      九十      年      六      月      一      日


司法院資訊處製作；財團法人民間司法改革基金會備份。
